臺灣桃園地方法院刑事裁定
111年度聲字第2643號
聲明異議人
即 受刑 人  李道晟


上列聲明異議人即受刑人因違反洗錢防制法等案件，不服臺灣桃
園地方檢察署檢察官之執行指揮（111年度執字第8481號），聲
明異議，本院裁定如下：
    主  文
臺灣桃園地方檢察署民國一一一年八月九日所為一一一年度執字
第八四八一號不准受刑人李道晟易服社會勞動之執行指揮處分，
應予撤銷。
    理  由
一、聲明異議意旨略以：聲明異議人即受刑人（下稱聲明異議人
    ）李道晟因違反洗錢防制法等案件，經本院判決判處有期徒
    刑2月，併科罰金新臺幣2萬元確定，經臺灣桃園地方檢察署
    （下稱桃園地檢署）檢察官於民國111年8月9日以111度執字
    第8481號執行傳票通知備註「本件為不得易科罰金案件，經
    檢察官審核不准易服社會勞動，需入監執行，請傳喚日攜帶
    身分證、健保卡到署執行」等語。然檢察官為前揭執行指揮
    時，並未給予聲明異議人陳述相關意見之途徑或機會，即逕
    為不准易服社會勞動之決定，難認已踐行正當法律程序，容
    有程序上瑕疵之處；且本件經判處有期徒刑2月，係屬該罪
    之最低度刑，難謂有何易服勞動難收矯正之效，或難以維持
    法秩序之虞，況聲明異議人平常安分守己，並非窮兇惡極之
    徒，此次不慎誤蹈法網，核其所觸犯罪屬輕微，則檢察官不
    准易服社會勞動，顯有裁量逾越之嫌，亦違反禁止恣意原則
    。又聲明異議人為家裡經濟支柱，現有正當工作，倘入監服
    刑，工作將不保，故聲明異議人實有不宜入獄執行之情事，
    爰依法聲明異議等語。
二、受刑人或其法定代理人或配偶以檢察官執行之指揮為不當者
    ，得向諭知該裁判之法院聲明異議，刑事訴訟法第484條定
    有明文。而此所稱「檢察官執行之指揮不當」，係指就刑之
    執行或其方法違背法令，或雖非違法而因處置失當，致受刑
    人蒙受重大不利益者而言。而是否屬檢察官執行之指揮，得
    為聲明異議之標的，應從檢察官所為之實質內容觀察，不應
    侷限於已核發執行指揮書之情形。又同法第469條第1項「受
    死刑、徒刑或拘役之諭知，而未經羈押者，檢察官於執行時
    ，應傳喚之；傳喚不到，應行拘提」之規定，固屬刑罰執行
    前之先行程序。惟檢察官就得易科罰金或得易服社會勞動之
    有期徒刑或拘役執行之案件，若於傳喚受刑人之傳票上註明
    該受刑人不得易科罰金或不得易服社會勞動之旨，應認檢察
    官實質上已為否定該受刑人得受易刑處分利益之指揮命令，
    該部分之記載，自得為聲明異議之標的，不受檢察官尚未製
    作執行指揮書之影響（最高法院107年度台抗字第209號裁定
    意旨參照）。依刑法第41條第1項及刑事訴訟法第457條等規
    定，得易科罰金之案件，法院裁判所諭知者，僅易科罰金折
    算之標準，至准否易科罰金，係由執行檢察官依刑法第41條
    第1項但書規定，審酌受刑人是否有因易科罰金，「難收矯
    正之效或難以維持法秩序」之例外情形，而為決定。而依刑
    法第41條第4項及刑事訴訟法第457條等規定，得易服社會勞
    動之案件，其准否係由執行檢察官依刑法第41條第4項規定
    ，審酌受刑人是否有因身心健康之關係，執行顯有困難，或
    因易服社會勞動，「難收矯正之效或難以維持法秩序」之例
    外情形，而為決定。所謂「難收矯正之效」及「難以維持法
    秩序」，乃指執行檢察官依具體個案，經綜合考量犯罪特性
    、情節及受刑人個人特殊事由等事項後，認受刑人確有因不
    執行所宣告之刑，難收矯正之效，或難以維持法秩序者而言
    。此一綜合評價、權衡結果，固屬檢察官裁量權之範疇，惟
    仍須以其裁量權行使之程序無明顯瑕疵為前提。是就受刑人
    對於檢察官否准易科罰金、易服社會勞動之相關命令聲明異
    議案件，法院應先審查檢察官所踐行之否准程序有無明顯瑕
    疵，而後始有審查檢察官所審酌之事項有無錯誤，有無與刑
    法第41條第1項但書所定之裁量要件欠缺合理關連性之情事
    ，所為之裁量有無超越法律授權範圍等實體事項之問題。又
    其中所稱犯罪特性、情節等事項，固得事先依確定之卷內資
    料予以審查，惟受刑人個人特殊事由，則須在給予受刑人有
    向執行檢察官（言詞或書面）表示其個人特殊事由之機會之
    情況下，檢察官始能對受刑人是否有個人之特殊事由及其事
    由為何，一併加以衡酌；若檢察官未給予受刑人表示有無個
    人特殊事由之機會，即遽為否准易科罰金之執行命令，其所
    為否准之程序，自有明顯瑕疵，即屬執行之指揮不當（最高
    法院110年度台抗字第1222號、110年度台抗字第1944號裁定
    意旨）。　　
三、經查：
 ㈠ 聲明異議人因違反洗錢防制法等案件，經本院以111年度審金
    簡字第94號判決判處有期徒刑2月，併科罰金2萬元，並於11
    1年7月13日確定，嗣桃園地檢署檢察官於111年8月4日書面
    審查後，勾選「不准易服社會勞動」欄位，說明「前科不宜
    」並送達執行傳票予聲明異議人通知其於111年9月13日至桃
    園地檢署報到執行等情，此有臺灣高等法院被告前案紀錄表
    附卷可稽，且經本院調閱桃園地檢署111年度執字第8481號
    卷宗核閱無訛，此部分事實堪以認定，可認檢察官實質上已
    為否定該聲明異議人得受易服社會勞動等易刑處分利益之指
    揮命令，則聲明異議人向本院所為聲明異議，程序上核無不
    合。
 ㈡ 本件檢察官於作成上開不准易服社會勞動決定前，聲明異議
    人尚未經檢察官傳喚到案執行，亦未曾獲有及時向檢察官為
    易服社會勞動之聲請，暨向檢察官表示其有無前揭個人特殊
    事由，並提出相關資料併供檢察官衡酌之機會，是檢察官未
    賦予聲明異議人陳述意見或表示有無個人特殊事由之機會，
    即作成上開上開不准易服社會勞動決定，依上開裁定意旨，
    其指揮程序已有瑕疵，而難認妥適。
四、綜上，執行檢察官於111年度執字第8481號執行事件所為不
    准聲明異議人易服社會勞動之執行命令，未事先給予聲明異
    議人陳述意見之機會，顯與正當法律程序保障之宗旨相違，
    本件既有程序瑕疵而有可議之處，本院自應將執行指揮處分
    撤銷，並由檢察官通盤考量具體個案情節另為妥適之處分。
    至聲明異議人以其為家庭經濟支柱等持為異議內容，究有無
    理由，應待檢察官告知聲明異議人陳述意見時，自行向檢察
    官陳述，由檢察官本其裁量重為決定得否易服社會勞動，併
    此敘明。
五、依刑事訴訟法第486條，裁定如主文。
中　　華　　民　　國　　111 　年　　9 　　月　　23　　日
            刑事第十二庭    法　官　徐雍甯
以上正本證明與原本無異。
如不服本裁定，應於裁定送達後5 日內向本院提出抗告狀。
　　　　　　　　　　　　　　書記官　楊宇國
中　　華　　民　　國　　111 　年　　9 　　月　　27　　日